【裁判字號】    97,訴,926
【裁判日期】    980123
【裁判案由】    強盜
【裁判全文】
臺灣桃園地方法院刑事判決               97年度訴字第926號
公  訴  人  臺灣桃園地方法院檢察署檢察官
被      告  甲○○
指定辯護人  本院公設辯護人彭詩雯
上列被告因強盜案件，經檢察官提起公訴（97年度偵字第16653
號），本院判決如下︰
    主  文
甲○○竊盜，累犯，處有期徒刑陸月，如易科罰金，以新台幣壹
仟元折算壹日。
    事  實
一、甲○○前曾因違反毒品危害防制條例案件，經本院以96年度
    桃簡字第517 號簡易判決判處有期徒刑5 月確定，嗣經減刑
    為有期徒刑2 月15日確定，於民國96年8 月25日縮刑期滿執
    行完畢；又因搶奪案件，經本院以96年訴字第182 號判決判
    處有期徒刑5 月確定，於96年11月24日縮短刑期執行完畢，
    竟仍不知悔改。甲○○於97年7 月31日上午9 時9 分許，在
    桃園縣八德市○○路556 號之「OK便利商店」內，持新台幣
    （下同）50元硬幣1 枚，向店員黃馨慧表示購買黃色長壽牌
    香菸1 包後，見黃馨慧轉身拿取櫃臺後方菸架上放置之黃色
    長壽香煙，竟認有機可趁，而意圖為自己不法之所有，徒手
    竊取該店陳列在商店收銀櫃臺上之長壽3 號香菸1 包（價值
    45元），得手後將該包香菸放入自己所穿上衣口袋內，惟甲
    ○○之竊盜舉動即刻遭店員黃馨慧發現，黃馨慧要求甲○○
    就該包長壽3 號香菸結帳，甲○○竟趁隙衝出該店，黃馨慧
    即高聲呼叫該店店長乙○○，並大喊「有人行竊」等語，乙
    ○○隨後追出，而在店外約1 百餘公尺處抓住甲○○衣領，
    欲阻止甲○○逃逸，詎遭甲○○甩開後，甲○○隨即轉身揮
    打乙○○之臉部1 拳，並與乙○○相互扭打，致乙○○受有
    雙手臂挫傷、右臉挫傷之傷害（所涉傷害部分未據告訴，亦
    未據檢察官起訴），然因甲○○身著短袖、身體流汗濕滑，
    乙○○無法將之抓住而讓其趁隙逃跑，致甲○○之強暴行為
    並未達使乙○○不能或難以抗拒之程度，嗣乙○○返回上開
    商店騎乘機車追趕及警方獲報到場處理後，始為警在距離上
    開商店約7 、8 百公尺外之同縣市○○街117 號「萊爾富商
    店」前逮捕甲○○，並在甲○○所穿上衣口袋內查獲其所竊
    取之長壽3 號香煙1 包，因而查悉上情。
二、案經桃園縣政府警察局八德分局報告臺灣桃園地方法院檢察
    署檢察官偵查起訴。
    理  由
壹、程序方面：
一、按被告以外之人於審判外之言詞或書面陳述，除法律有規定
    者外，不得作為證據。次按，被告以外之人於偵查中向檢察
    官所為之陳述，除顯有不可信之情況者外，得為證據。又被
    告以外之人於審判外之陳述，雖不符前4 條之規定，而經當
    事人於審判程序同意作為證據，法院審酌該言詞陳述或書面
    陳述作成時之情況，認為適當者，亦得為證據；當事人、代
    理人或辯護人於法院調查證據時，知有第159 條第1 項不得
    為證據之情形，而未於言詞辯論終結前聲明異議者，視為有
    前項之同意。刑事訴訟法第159 條第1 項、第159 條之1 第
    1 項、第159 條之5 就此定有明文。經查：
  (一)證人乙○○、黃馨慧於偵查中向檢察官所為之陳述，屬被告
    以外之人於審判外所為之陳述，為傳聞證據，惟現階段刑事
    訴訟法規定檢察官代表國家偵查犯罪、實施公訴，依法其有
    訊問被告、證人及鑑定人之權，證人、鑑定人且須具結，而
    實務運作時，檢察官偵查中向被告以外之人所取得之陳述，
    原則上均能遵守法律規定，不致違法取供，是以，刑事訴訟
    法於92年2 月6 日修正時，即為兼顧理論與實務，以該法第
    159 條之1 第2 項規定，除顯有不可信之情況者外，得為證
    據（參考刑事訴訟法第159 條之1 立法理由）。查上開證人
    2 人於偵查中經具結後向檢察官所為之陳述，既非檢察官非
    法取供而得，且其等斯時所為陳述，尚無顯不可信之情況，
    即應認其等於偵查中所為之證述，得作為證據。
  (二)再者，卷附證人黃馨慧、乙○○於警詢中所為陳述、贓物認
    領保管單、診斷證明書等證據，性質上雖為被告以外之人於
    審判外之陳述，依據前開規定，屬於傳聞證據，惟被告及指
    定辯護人對於上開證據之證據能力，於本院準備程序及審判
    期日中均不爭執，迄本案言詞辯論終結前，亦未就證據能力
    問題為爭執，揆諸上開規定，上揭證據均得採為本案證據。
  (三)卷附監視錄影器翻拍照片2 幀，並非供述證據，又非公務員
    違法取得之證據，且為證明本案犯罪事實所必要者，故得採
    為本案證據。
貳、實體方面：
一、經查：
  (一)上揭時地犯罪事實，業據被告甲○○於警詢中、97年8 月19
    日檢察官偵查訊問中、本院97年7 月31日及97年9 月4 日訊
    問中及98年1 月20日審理中，先後自白其有徒手竊取長壽3
    號香菸1 包得逞等語在卷，並經證人即「OK便利商店」店員
    黃馨慧於警詢、偵查中證述綦詳，且經證人即「OK便利商店
    」店長乙○○於警詢、偵查中證稱：伊係聽到店員黃馨慧呼
    喊說店長有人拿東西沒結帳就跑了，伊馬上追出店外欲制止
    被告等語明確，此外，復有證人乙○○出具之贓物認領保管
    單1 紙及「OK便利商店」內之監視錄影器翻拍照片2 幀附卷
    可稽，互核相符，顯見被告就此部分之任意性自白，核與事
    實相符，洵堪採信。
  (二)本件被告因竊盜後，為脫免逮捕而對證人乙○○施以強暴，
    致證人乙○○受有手臂挫傷、右臉挫傷之傷害乙節，雖經證
    人乙○○證述在卷，並有診斷證明書1 紙在卷可稽，公訴意
    旨亦認被告係涉犯刑法第329 條準強盜罪嫌。然按刑法第32
    9 條準強盜罪之規定，將竊盜或搶奪之行為人為防護贓物、
    脫免逮捕或湮滅罪證而當場施強暴、脅迫之行為，視為施強
    暴、脅迫使人不能抗拒而取走財物之強盜行為，乃因準強盜
    罪之取財行為與施強暴、脅迫行為之因果順序，雖與強盜罪
    相反，卻有時空之緊密連接關係，以致竊盜或搶奪故意與施
    強暴、脅迫之故意，並非截然可分，而得以視為一複合之單
    一故意，亦即可認為此等行為人之主觀不法與強盜行為人之
    主觀不法幾無差異；復因取財行為與強暴、脅迫行為之因果
    順序縱使倒置，客觀上對於被害人或第3 人所造成財產法益
    與人身法益之損害卻無二致，而具有得予以相同評價之客觀
    不法。故擬制為強盜行為之準強盜罪構成要件行為，雖未如
    刑法第328 條強盜罪之規定，將實施強暴、脅迫所導致被害
    人或第三人不能抗拒之要件予以明文規定，惟必於竊盜或搶
    奪之際，當場實施之強暴、脅迫行為，已達使人難以抗拒之
    程度，其行為之客觀不法，方與強盜行為之客觀不法相當，
    而得與強盜罪同其法定刑，司法院大法官會議釋字第630 號
    解釋及其理由即揭櫫此意旨，惟依證人乙○○於本院審理中
    具結所證：伊於97年7 月31日在賣場的冰箱前面訂貨時聽到
    店員喊「店長，有人搶東西」，被告就衝出商店外面，這時
    該名店員已經先追到商店的自動門外，伊馬上跟著追出自動
    門外，追逐約1 百公尺左右，伊喝令被告不要動，被告不予
    理會，作勢要逃，伊先伸手抓住被告的頸後衣領，但因被告
    全身是汗，故他一用力掙脫，伊的手就滑掉，被告將伊的手
    甩開，之後轉身以拳頭毆打伊臉頰1 拳，伊出手與他扭打，
    但因被告穿短袖，全身汗，伊根本抓不住他，所以讓他跑掉
    ，因被告手上未攜帶武器，伊不會害怕繼續追被告，乃隨即
    調頭回到商店騎機車追趕被告，這時剛好有3 名員警從伊前
    面跑來，1 名員警對伊說「店長，你載我去追他」，伊就照
    做，隨後在八德市○○街的「萊爾富商店」門口發現被告，
    伊就與警員把被告制伏，由警方將被告帶回派出所處理等語
    可知，被告斯時縱有於竊盜上開長壽3 號香菸1 包後，為脫
    免逮捕，而對證人乙○○施打強暴行為，然該行為並無達於
    使人不能或難以抗拒之程度，而與強盜行為之客觀不法並無
    該當，核與刑法第329 條準強盜所欲擬制為強盜罪之強暴構
    成要件行為係指達於使人難以抗拒之程度者，故與強盜罪同
    其法定刑之情形不同，是以，公訴意旨認為被告就此部分係
    涉犯刑法第329 條準強盜罪名云云，尚有誤會，本院乃不予
    採認，併此敘明。
  (三)綜上所述，被告所涉竊盜犯行，事證明確，洵堪認定，應予
    依法論科。
二、核被告甲○○所為，係犯刑法第320 條第1 項之竊盜罪。公
    訴意旨雖認被告應成立刑法第329 條之準強盜罪，惟查，刑
    法第329 條之規定旨在以刑罰之手段，保障人民之身體自由
    、人身安全及財產權，免受他人非法之侵害，以實現憲法第
    8 條、第22條及第15條規定之意旨。立法者就竊盜或搶奪而
    當場施以強暴、脅迫者，僅列舉防護贓物、脫免逮捕或湮滅
    罪證3 種經常導致強暴、脅迫行為之具體事由，係選擇對身
    體自由與人身安全較為危險之情形，視為與強盜行為相同，
    而予以重罰。至於僅將上開情形之竊盜罪與搶奪罪擬制為強
    盜罪，乃因其他財產犯罪，其取財行為與強暴、脅迫行為間
    鮮有時空之緊密連接關係，故上開規定尚未逾越立法者合理
    之自由形成範圍，難謂係就相同事物為不合理之差別對待。
    經該規定擬制為強盜罪之強暴、脅迫構成要件行為，乃指達
    於使人難以抗拒之程度者而言（司法院大法官會議釋字第63
    0 號解釋意旨參照）。本件被告因竊盜後，為脫免逮捕而對
    證人乙○○施以強暴，惟尚未達使人難以抗拒之程度，業經
    本院認定如前，是依上開大法官會議解釋之意旨，自難以刑
    法第329 條準強盜罪相繩，應論以刑法第320 條第1 項竊盜
    罪，此部分檢察官起訴認被告所為係成立準強盜罪，尚有未
    洽，惟其基本社會事實相同，本院自得變更起訴法條。另被
    告前有如上揭事實欄所載罪刑宣告及刑之執行完畢情形，此
    觀諸臺灣高等法院被告前案紀錄表之記載即明，被告於受有
    期徒刑執行完畢後，5 年內故意再犯本件有期徒刑以上之刑
    之罪，為累犯，應依刑法第47條第1 項規定加重其刑。爰審
    酌被告犯罪之動機及目的係為竊盜他人財物，其犯罪手段係
    以徒手竊盜方式為之，竊得財物價值輕微，對被害之「OK便
    利商店」造成之財產損害尚輕，併斟酌被告之品行、素行、
    智識程度為高中畢業、為本院羈押前之生活狀況係與妹妹同
    住，並由妹妹支付其生活所需，及其犯罪後坦承竊盜犯行不
    諱之態度等一切情狀，量處如主文所示之刑，併諭知易科罰
    金之折算標準，以資懲儆。
三、至被告所言其患有精神分裂症云云，惟被告既於本院審理中
    坦承其有上揭竊盜長壽3 號香煙1 包之犯行，由此顯見被告
    於實行上開竊盜行為時之精神狀態，並未因其所患精神分裂
    症疾病影響，而致對於外界事務全然缺乏知覺理會及判斷作
    用之自由決定意思之能力，而其辨識行為違法或依其辨識而
    行為之能力，亦無較普通人之平均程度顯然降低之程度無訛
    。此外，經本院調取被告因上開疾病就醫之相關病歷資料過
    院，及諭令被告送請行政院衛生署桃園療養院進行精神鑑定
    ，經該院依據個案之幼年發展、教育、工作及疾病史、家族
    及社會史、犯罪史、本案案由經過等項進行鑑定後，鑑定結
    論亦認被告符合精神分裂症之診斷，推測其行竊時之精神狀
    態，未見因精神障礙達不能辨識其行為違法之程度等語在卷
    ，此有該院98年1 月16日桃療醫字第0980000376號函所附精
    神鑑定報告書1 份在卷可參，核與本院上開認定相同。是以
    ，被告為上揭竊盜行為時之精神狀態，自無從刑法第19條規
    定諭知不罰或減輕其刑之適用，附此敘明。
據上論斷，應依刑事訴訟法第299 條第1 項前段、第300 條，刑
法第320 條第1 項、第47條第1 項、第41條第1 項前段，刑法施
行法第1 條之1 第1 項、第2 項前段，判決如主文。
本案經檢察官陳國安到庭執行職務。
中    華    民    國    98    年    1     月    23    日
                  刑事第九庭  審判長法  官  吳為平
                                    法  官  蘇琬能
                                    法  官  胡芷瑜
以上正本證明與原本無異。
如不服本判決，應於判決送達後10日內向本院提出上訴狀（應附
繕本），其未敘述上訴理由者，應於上訴期間屆滿後20日內補提
理由書狀於本院，上訴於臺灣高等法院。
                                    書記官  張懿昀
中    華    民    國    98    年    1     月    23    日
附錄論罪科刑依據之法條：
中華民國刑法第320條：
意圖為自己或第三人不法之所有，而竊取他人之動產者，為竊盜
罪，處 5 年以下有期徒刑、拘役或 5 百元以下罰金。
意圖為自己或第三人不法之利益，而竊佔他人之不動產者，依前
項之規定處斷。
前二項之未遂犯罰之。


司法院資訊處製作；財團法人民間司法改革基金會備份。
